【裁判字號】    90,易,413
【裁判日期】    901213
【裁判案由】    竊盜
【裁判全文】
臺灣宜蘭地方法院刑事判決                            九十年度易字第四一三號
    公  訴  人  臺灣宜蘭地方法院檢察署檢察官
    被      告  丙○○
右列被告因竊盜案件，經檢察官提起公訴（九十年度偵字第一八九九號），本院判決
如左：
    主  文
丙○○無罪。
    理  由
一、公訴意旨略以：被告丙○○基於為自己不法所有之意圖，於民國九十年六月十一
    日凌晨四時四十分許，在宜蘭縣冬山鄉○○路二五０巷十七號，竊取乙○○○所
    有之車牌號碼Ｕ三─二九八九號自用小客車一部，得手後欲將該車駛離現場之際
    ，旋遭乙○○○之子甲○○發覺，制止被告後報警當場查獲。因認被告涉犯刑法
    第三百二十條第一項竊盜罪嫌。
二、公訴意旨認被告丙○○涉犯刑法第三百二十條第一項之罪行，無非係以：證人甲
    ○○指證歷歷，及車籍作業系統─查詢車輛認可資料、贓物認領保管收據各一紙
    存卷可佐等情為其主要論據。惟訊之被告則堅詞否認有何竊盜犯行，辯稱：九十
    年六月十日晚間與友人飲酒及吸食安非他命至翌日凌晨，嗣後其單獨一人步行三
    、四小時至案發現場時，神智已不甚清楚且感覺疲累，驟見被害人所有之前開自
    用小客車車門未鎖且插上車鑰匙，方自行進入車內發動引擎在車內吹冷氣，詎料
    證人甲○○旋即出面指其偷車等語。
三、按犯罪事實應依證據認定之，無證據不得認定其犯罪事實，又不能證明被告犯罪
    者，應諭知無罪之判決，刑事訴訟法第一百五十四條、第三百零一條第一項分別
    定有明文。又按刑事訴訟法上所謂認定犯罪事實之證據，係指足以認定被告確有
    犯罪行為之積極證據而言，如未能發現相當證據或證據不足以證明，自不得以推
    測或擬制之方法，以為裁判之基礎，最高法院二十九年上字第三一０五號及四十
    年臺上字第八六號分別著有判例；認定不利於被告之事實，須依積極證據，苟積
    極證據不足為不利於被告事實之認定，即應為有利於被告之認定，更不必有何有
    利之證據，最高法院三十年上字第八一六號判例可資參照。次依最高法院四十年
    臺上字第八六號、七十六年臺上字第四九八六號判例意旨，認定犯罪事實，所憑
    之證據，雖不以直接證據為限，間接證據亦包括在內，然無論直接或間接證據，
    其為訴訟上之證明，須於通常一般之人均不致於有所懷疑，而得確信其為真實之
    程度者，始得據之為有罪之認定，倘其證明尚未達到此一程度，而有合理性懷疑
    之存在時，即無從為有罪之認定。末按，竊盜罪之成立，除行為人在客觀上需有
    竊取行為外，主觀上尚需有意圖為自己不法所有之意圖，此即所謂之「取得意圖
    」。若行為人並無取得意圖，而只有使用意圖，其竊取他人之物而為行使，在不
    使該物發生質變或減低經濟價值之條件下，加以使用，且行為人具有於使用後交
    還原所有人之「交還意思」，此種竊盜行為謂之「使用竊盜」，現行刑法對此並
    不予處罰。合先述明。
四、經查：
  (一)被告遭警查獲時之精神狀態，業據證人即查獲警員黃添福到庭結證稱：查獲時被
    告確因酒醉意識不清，故本件雖於凌晨四時四十分許即查獲被告，然因被告酒醉
    答非所問且不知所云，始延至當日八時許製作警訊筆錄（見本院九十年十二月六
    日審理筆錄）等語綦詳，復有警訊筆錄一份（見偵查卷第四頁）在卷可考。又參
    酌卷附臺灣高等法院被告全國前案紀錄表及臺灣高等法院檢察署刑案紀錄簡覆表
    所示，被告前於八十九年十二月六日及九十年五月三日，先後因施用毒品案件經
    本院裁定施以觀察、勒戒之事實，及毒品施用人口多已形成密切仰賴毒品賦予之
    幻象及難以斷癮性之特性，應可認定被告於案發前確因飲酒致醉及施用毒品之行
    為導致精神狀態出現障礙情事。
  (二)觀之被告雖於九十年六月十一日八時許製作之警訊筆錄中坦言竊盜犯行，惟其於
    警訊末段「以上所言是否實在？有無補充？」部分，則供稱：「均實在。以前屬
    於我的東西我都要想辦法要回來。」，及其於同日十五時三十五分接受偵訊時供
    述：「今天凌晨四時四十分左右在冬山鄉○○路二五０巷十七號車庫內竊取自小
    客車？）是。」、「（這部車不是你的，你知道？）我感覺是用我的款項去買的
    。」、「（如何說是用你的款項去買的）以前在法院打過官司。」、「（官司是
    跟甲○○有關）沒有。」等異於常人且無法理解之邏輯及用語，及其於本院調查
    時答稱：其已不記得案發當時及警訊時說過何話，其有施用毒品及飲酒之習慣，
    有時也會覺得有人與其說話，但不知說什麼，有時則會看到黑影，在熬夜或精神
    不佳時就會出現障礙等，疑似幻聽、幻覺等精神疾病之病徵，均見被告精神上確
    存有障礙。是本院即依職權函請行政院國軍退除役官兵輔導委員會員山榮民醫院
    為被告實施精神鑑定，該院於九十年十一月廿七日以（九０）員醫醫字第三七四
    六號函檢陳精神鑑定報告書一份，認被告經個人史、家族精神病史、理學檢查、
    精神狀態檢查及心裡衡鑑等綜合判斷結果，就精神醫學之觀點而言，其臨床上診
    斷為：一、安非他命引起之精神症狀。二、多種藥物依賴。三、邊緣型智能偏低
    。此外，並無明顯人格異常、性疾患或性別認同障礙。其犯案當時之精神狀態，
    因受藥物影響可能已達精神耗弱之程度等語明確。是總合上情，被告於案發時之
    精神狀態、判知能力均明顯未達於一般人之正常層次而有耗弱、不足等障礙情事
    甚明。職是之故，被告究否具備行竊車輛之認知及能力，即非無疑。
  (三)被告於本院調查及審理時均辯稱：其名下有一部車牌號碼Ｇ五─０三四七號自用
    小客車，經營之公司亦登記有一部車牌號碼ＨＳ─０四七一號自用小貨車，故無
    竊取他人車輛使用之理等語，並提出九十年全期汽車燃料使用費催繳通知書及宜
    蘭縣警察局舉發違反道路交通管理事件通知單各一紙為證。再經本院連線公路監
    理電子閘門查證結果，確認被告右開辯解均屬真實，車牌號碼Ｇ五─０三四七號
    自用小客車及車牌號碼ＨＳ─０四七一號自用小貨車確分別登記在被告及久芥機
    械有限公司名下，而互核被告提出之上揭舉發違規通知單，則可認被告係該部自
    用小貨車之使用人，被告此部分辯解，顯與真實相符，足可採憑。
  (四)綜據前陳，本件雖據當場查獲之證人甲○○指證被告於案發時地發動被害人乙○
    ○○所有之自用小客車正欲駛離現場等語綦詳，然總據被告前揭精神狀態已陷於
    意識不清及本身已有二部車輛可資使用，並無竊車供作代步工具之理等，均核與
    證人即查獲警員黃添福及車輛查詢資料吻合一致之辯詞，復有卷附警訊、偵訊筆
    錄及行政院國軍退除役輔導委員會右開函文、鑑定意見等文件佐證，實可徵見被
    告所執辯解均非狡卸避責之虛言，是其既於案發時本有自身名下之堪用車輛可資
    運用，即難見其主觀上存有竊車代步之必要。是參諸前開竊盜罪主觀構成要件之
    說明，其主觀上竊車之動機已難彰顯，況被告當時精神狀態明顯已呈現精神耗弱
    之程度，辨識及判知能力均已衰減詳如前述，從而，被告究否認識其本身率然開
    啟他人所有自用小客車車門後發動引擎所表彰之客觀意涵，及有無具備竊取該車
    駛離現場之能力，均非無疑。據此，倘以被告於警訊及偵訊中就竊車部分所為之
    自白，及當場遭證人甲○○逮獲之客觀情狀觀之，被告之竊盜行為確已具有強大
    合理懷疑之嫌疑，惟基於被告犯罪動機及其當時呈現，明顯減衰之認知、判斷能
    力言之，作為支撐及證明被告竊盜罪行主觀不法所有意圖之證據仍稍有未足，基
    於禁止推定罪狀之法則，確保國家刑罰權之正確行使之目的下，本件公訴意旨所
    執之前開論據，固確使被告涉及刑法第三百二十條第一項之罪嫌具有合理且有力
    之懷疑，然尚不足使其竊盜之犯行達於通常一般之人均不致有所懷疑，而得確信
    其為真實之程度。另被告發動引擎使用被害人所有自用小客車部分功能之所為，
    因僅屬客觀上單純使用之行為，並不使該車發生質變或減低經濟價值，故亦因欠
    缺主觀上之「取得意圖」之構成要件要素而與刑法竊盜罪之構成要件有間，無法
    遽以該罪名相繩。此外，本院復查無其他積極證據抑或其他間接證據足資證明或
    補強被告有如公訴人指陳之竊盜犯行，揆諸首揭判例意旨，本件因被告犯罪嫌疑
    不足，不能證明其犯罪，爰依法為被告無罪判決之諭知。
據上論斷，應依刑事訴訟法第三百零一條第一項前段，判決如主文。
本案經檢察官廖允松到庭執行職務
中      華      民      國      九十      年    十二    月     十三     日
                                  臺灣宜蘭地方法院刑事第二庭
                                          法  官  陳  嘉  年
右正本證明與原本無異。
如不服本判決，應於判決送達後十日內向本院提出上訴狀( 應附繕本 )，上訴於臺灣
高等法院。
                                          書記官  詹  玉  惠
中      華      民      國      九十      年      十二    月   十四     日


司法院資訊處製作；財團法人民間司法改革基金會備份。
